臺灣嘉義地方法院行政訴訟判決
110年度交更一字第1號
原      告  黃馬賢  
被      告  交通部公路總局嘉義區監理所

代  表  人  黃萬益  
訴訟代理人  黃麗華  
原告不服被告民國109年8月13日嘉監義裁字第76-L00000000號裁
決，提起行政訴訟，經本院109年度交字第64號判決駁回，原告
提起上訴，經高雄高等行政法院110年度交上字第21號判決廢棄
並發回本院更為審理，本院判決如下：
    主  　　文
原處分撤銷。
訴訟費用新臺幣壹仟陸佰玖拾陸元由被告負擔。被告應給付原告
新臺幣壹仟零伍拾元。
    事實及理由
壹、程序方面：
一、本件係因原告不服被告以其違反道路交通管理處罰條例（下
    稱處罰條例）第60條第1項及第85條第1項之規定為由，於民
    國109年8月13日以嘉監義裁字第76-L00000000號裁決裁處，
    而提起行政訴訟，經核屬於行政訴訟法第237條之1第1項第1
    款規定之交通裁決事件，自應依行政訴訟法第2編第3章規定
    之交通裁決事件訴訟程序；且本件事證明確，本院爰依同法
    第237條之7規定，不經言詞辯論，逕為判決，合先敘明。
二、被告之代表人原為李輝宏，於本件訴訟審理中變更為黃萬益
    ，業據被告訴訟代理人於本院調查時言詞聲明承受訴訟，核
    無不合，應予准許。
貳、實體方面：
一、事實概要：原告騎乘車牌號碼000－000號普通重型機車（下
    稱系爭車輛）於109年6月27日下午5時24分許，行經嘉義縣
    朴子市台19線與北通路口（下稱系爭路段）時，未兩段式左
    轉，經警攔停，後因有「違規人騎乘MBI－890號普重機車於
    上記時地違規經依法令執行交通稽查警察人員制止，不聽制
    止且拒絕服從稽查逃逸」之違規行為，經嘉義縣警察局朴子
    分局永竹派出所警員，依違反處罰條例第60條第1項規定填
    製嘉縣警交字第L00000000號舉發違反道路交通管理事件通
    知單（下稱系爭舉發通知單）逕行舉發，並送達該車所有人
    陳美燕。原告於109年7月1日向被告申訴，並於109年8月13
    日表明其為駕駛人。嗣經被告認原告確有「違反處罰條例之
    行為，拒絕停車接受稽查而逃逸」之違規行為，遂依處罰條
    例第60條第1項及第85條第1項裁處原告罰鍰新臺幣（下同）
    10,000元，吊扣駕駛執照6個月（下稱原處分），並送達原
    告。原告不服，遂提起本件訴訟。
二、原告起訴主張：
㈠、警員說原告未在待轉區停車格暫停再左轉，所以違規。雙方
    就此認知上差異爭論一段時間，後來警員說原告不服取締會
    再加罰一萬元，就不再理原告。等了幾分鐘後見沒人理原告
    ，原告才離去。只是有沒有未依兩段式左轉的爭論，又不是
    重大的交通違規，有必要罰這麼重嗎！難道原告不能據理力
    爭嗎？就一般民眾的認知，不聽警員制止逃逸，應該是不理
    會警員攔查時而加速逃離才算吧。員警何時制止原告離開？
    或告訴原告不能離開？爭論過程中警員說原告不服取締要再
    加罰一萬元就不再理原告，過了幾分鐘，原告才離開的，怎
    麼變成原告不聽制止逃逸？
㈡、並聲明：
１、原處分撤銷。
２、訴訟費用由被告負擔。
三、被告答辯則以：
㈠、本案經原舉發單位函復略以：本案為攔停案件，原告騎乘系
    爭機車自嘉義縣朴子市朴子溪堤防道路右轉台19線，見該路
    口北通路方向號誌為綠燈，遂逕自未依規定兩段式左轉，未
    依規定至待轉區待轉。原告經警方攔停時，拒絕出示證件與
    警方理論後，不聽制止逕自離去，原告違規事實明確，警方
    依法舉發，核無違誤。
㈡、綜上所述，本件既經原舉發單位查證違規事實明確，被告依
    處罰條例第7條之2第1項第4款、第60條第1項及第85條第1項
    等規定，裁處原處分，於法應無不合，本件原告之訴為無理
    由。
㈢、並聲明：
１、原告之訴駁回。
２、訴訟費用由原告負擔。
四、本院之判斷：
㈠、事實概要欄所記載的事實，為兩造所不爭執，並有系爭舉發
    通知單、嘉義市監理站交通違規陳述單、被告所屬嘉義市監
    理站109年7月20日嘉監義站字第1090191407A號函、嘉義縣
    警察局朴子分局109年7月24日嘉朴警五字第1090013854號函
    及違規光碟、翻拍照片；被告所屬嘉義市監理站109年7月31
    日嘉監義站字第1090151478號函、提供違規駕駛人申報書、
    原處分及送達證書各1份，嘉義縣警察局朴子分局109年9月2
    5日嘉朴警五字第1090018511號函及違規光碟1片，本院勘驗
    筆錄2份，前開錄影帶擷取圖片1份、譯文1份在卷可稽（本
    院109年度交字第64號卷-下稱交字第64號卷，第21頁、71頁
    至86頁），自可信為真實。
㈡、本件應適用之法令：
１、處罰條例第7－2條第1項第4款：「汽車駕駛人之行為有下列情
    形之一，當場不能或不宜攔截製單舉發者，得逕行舉發：……
    四、不服指揮稽查而逃逸，……。」
２、處罰條例第60條第1項：「汽車駕駛人，駕駛汽車有違反本條
    例之行為，經交通勤務警察或依法令執行交通稽查任務人員
    制止時，不聽制止或拒絕停車接受稽查而逃逸者，除按各該
    條規定處罰外，處新臺幣1萬元以上3萬元以下罰鍰，並吊扣
    其駕駛執照6個月；汽車駕駛人於5年內違反本項規定二次以
    上者，處新臺幣3萬元罰鍰，並吊扣其駕駛執照1年。」
３、處罰條例第85條第1項：「本條例之處罰，受舉發違反道路交
    通管理事件之受處罰人，認為受舉發之違規行為應歸責他人
    者，應於舉發違反道路交通管理事件通知單應到案日期前，
    檢附相關證據及應歸責人相關證明文件，向處罰機關告知應
    歸責人，處罰機關應即另行通知應歸責人到案依法處理。逾
    期未依規定辦理者，仍依本條例各該違反條款規定處罰。」
㈢、當日原告確有騎乘機車未依規定兩段式左轉之違規，並經證
    人即舉發員警侯銘諺當場攔停，此為兩造所不爭執，有上開
    所載之證據，及經證人侯銘諺於本院調查時證述在卷，業經
    本院勘驗當日之光碟在卷（見本院卷第36頁，交字第64號第
    75至77、91至92頁），足信為真實。而本件爭點在於，原告
    是否屬於處罰條例第60條第1項之違規行為，經查：
㈣、處罰條例第60條適用之說明：
１、為保障員警執法過程及用路人的安全，107年5月修法提高罰
    鍰額度：處罰條例第60條第2項第1款於64年7月24日修訂時
    ，即有針對不服從交通勤務警察指揮或稽查，得裁處罰鍰之
    規定，而同條第1項於86年1月22日修正增列記點規定時，立
    法理由係以：「對於不服執法人員之交通指揮或稽查者，依
    本條第2項第1款之規定處以較輕之罰鍰，係為建立交通執法
    者之權威性。惟少數違規被稽查取締者，不聽從執法者之制
    止而加速逃逸，顯然惡行較重，實有必要於追蹤取締或予逕
    行舉發後，按第63條規定予以記點爰增列第1項，俾有效遏
    阻。」迨90年1月17日修正為得裁處罰鍰之規定時，立法理
    由則說明：「一、為遏阻不聽制止或拒絕停車接受稽查而逃
    逸者，爰將原第1項記點之規定修正為罰鍰。」嗣後為更加
    保障員警執法過程及用路人的安全，於107年5月23日又修正
    第1項調高拒檢之處罰額度，及吊扣駕駛執照之規定。由前
    開第60條規定立法沿革可知，汽車駕駛人如有違反處罰條例
    的違規行為，經交通勤務警察或交通稽查人員發覺而予以攔
    查時，本負有須依同條例第4條第2項規定服從其指揮的義務
    ，否則交通勤務警察或交通稽查人員，可依第7條之2第1項
    第4款規定，就該違規行為逕行舉發，且基於駕駛人違規後
    ，若有經執法人員制止後不聽制止，或不服指揮稽查而加速
    逃逸者，為有效遏阻惡性輕重不同之情事，得分別適用處罰
    條例第60條第1項、第2項規定予以處罰，藉此建立交通執法
    之權威性。
２、處罰條例第60條第1項可分為「不聽制止」「拒絕停車而逃逸
    」二種類型：依處罰條例第60條第1項規定意旨，可知本項
    之違規類型包括：⑴前段：駕駛人實施違規行為中，不聽執
    法人員制止仍繼續為之，⑵後段：被稽查取締，拒絕停車而
    逃逸。前段所謂制止並不限於執法人員使用強硬語氣為必要
    ，凡執法人員考量人性尊嚴，而以柔和方式對違規駕駛人明
    示其行為違反處罰條例之規定，勸誡其應中止行為，亦屬制
    止之態樣，駕駛人如不聽從，繼續實施違規行為，即構成該
    項前段規定之處罰要件，至於駕駛人違規後有無逃逸，要非
    所問。又駕駛人於警察對其執行交通稽查之初雖有在場，但
    不服從稽查，未待警察執行稽查程序完畢，逕自駕車駛離，
    即構成上開條項後段規定之拒絕停車接受稽查而逃逸情形。
３、處罰條例第60條第1項、第2項二者之構成要件不同：就處罰
    條例第60條第1項、第2項規定為比對，可知第2項規定並未
    如第1項規定，必須以汽車駕駛人前有其他違反處罰條例之
    違規行為，作為前提，若僅單純不服從交通勤務警察指揮稽
    查的情形，即可依該條例第60條第2項規定加以處罰，但應
    適用第1項或第2項之區別，並非僅限於有無違反同條例其他
    違規行為乙事，尚應區辨處罰條例第60條第1項後段須伴隨
    有「逃逸」的態樣，導致人、車均離開現場而增加稽查障礙
    之情形，方可適用處罰較重（處罰鍰1萬元以上、3萬元以下
    ，並吊扣駕駛執照6個月）的規定。若雖前有違反同條例之
    違規行為，但有自行停止違規行為且停車，僅不服從稽查者
    ，應不在同條例第60條第1項處罰範圍內，而屬是否論以較
    輕（處9百元以上、1千8百元以下罰鍰，並依同條例第63條
    第1項第1款記違規點數）之同條例第60條第2項規定問題。
    換言之，處罰條例第60條第1項與第2項之差別，在於員警是
    否已經完成稽查程序。
㈤、原告之行為不符合處罰條例第60條第1項之情形：
１、依本院勘驗之譯文（見交字第64號卷75至77頁）及勘驗內容
    （見交字第64號卷第91至93頁），可知原告遭攔停及其與員
    警對話之情節可知，原告所為「轉彎不依標誌、號誌指示」
    之違規行為，在員警上前攔停時該違規行為業已完成，原告
    雖續以原擬行進之方向為綠燈，為何不能直行，兩段式左轉
    不合理等，並與員警爭論，並回以：「我就是不服取締啊」
    (見交字第64號卷第75至76頁)，原告之違規行為既然已經完
    成，員警自然無從制止，則核其情節與處罰條例第60條第1
    項「不聽制止而仍繼續違規」並不該當。
２、又原告雖未配合員警稽查而出示證件，但人仍停留於攔停處
    ，並繼續與員警爭論(解釋)該路段二段式左轉之不合理，已
    如前述，此同時員警對原告之反應，則以原告未依號誌轉彎
    違規事證明確，不服去申訴就好，不服取締將再罰1萬，最
    後並表示：「如果不服取締可以離開了」，此時員警則於原
    地吹哨、手持指揮棒攔查另一機車（見交字第64號卷第77頁
    勘驗譯文）。依前開原告遭攔停至離開之歷程觀之，原告主
    張當時「警察說我不服取締要罰1萬元，我靠近要跟警察說
    ，警察的頭偏另一邊不理我，我想說警察不理我，我說了也
    沒有用，才返回騎摩拖車離開」（見交字第64號卷第93頁）
    ，亦即原告離開稽查現場，係當時員警（忙於稽查另違規案
    ）無欲聽其解釋並與其對話，遂離開稽查現場。此外，從員
    警最後告知原告：「如果不服取締可以離開了」，而遭攔停
    者聽聞員警此一之表示，就原告之理解，應為員警已執行稽
    查程序完畢，配合前開員警在此時已經不搭理原告，原告理
    解為可離開現場，於此狀況下，原告騎乘機車離開現場，並
    非所謂的拒絕停車而逃逸。所謂的拒絕停車而逃逸必須是經
    舉發人表明停車而不停車離開或是停車後而離開，但觀察譯
    文可知，當時是員警上開意思是表示已處理完畢，示意原告
    可以離開，且證人侯銘諺於本院調查時亦證述，當時在場的
    另一個同事有講，說你不服取締可以離開，我們會事後開立
    逕行取締的罰單等語（見本院卷第36頁）。且員警當時亦忙
    於處理另一違規行為，可認對於原告之稽查程序業已完成，
    其稽查程序既已完成，原告此時離開，並不會因此構成處罰
    條例第60條第1項之情。
３、雖證人侯銘諺於本院調查時證稱當時第一次原告已經打算離
    開，且騎機車業已含油門，是聽到不服取締罰1萬才回來，
    所以認為原告就是不服從稽查等語。然如上所述，不服從稽
    查之態樣分別規範於處罰條例第60條第1項及第2項，分有其
    要件，如要適用第1項必須是未完成稽查離開，原告確有如
    證人侯銘諺所述之跨上機車打算離開，但是實際上原告業已
    聽到不服取締1萬而回到員警身邊，原告此時仍屬未離開之
    狀態，無論員警此時稽查有無完成，其行為尚未均符合前開
    所述處罰條例第60條第1項之情形，故證人侯銘諺所述自當
    不能作為處罰原告之要件。　　
五、綜上所述，本件原告之行為不符合處罰條例第60條第1項之
    情。因被告未予審酌，逕以處罰條例第60條第1項及第85條
    第1項裁處原告罰鍰10,000元，吊扣駕駛執照6個月（下稱原
    處分）有所違誤。故原告訴請撤銷原處分為有理由，應予准
    許。
六、本件事證已臻明確，兩造其餘攻擊、防禦方法及所提證據，
    經核均與判決結果不生影響，爰不一一論列，併此敘明。
七、本件第一審裁判費為300元、證人日旅費646元、第二審裁判
    費750元，合計訴訟費用1,696元（計算式：300＋946＋750＝1,
    696），依行政訴訟法第98條第1項前段規定，由敗訴之被告
    負擔。復因原告前已預納第一審裁判費300元及第二審裁判
    費750元，餘由被告預納，是被告應給付原告訴訟費用1,050
    元（計算式：300+750＝1,050），爰依行政訴訟法第104條規
    定準用民事訴訟法第93條規定，確定第一審訴訟費用額如主
    文第2項所示。
八、據上論結，本件原告之訴為有理由，依行政訴訟法第98條第
     1項前段、第236條、第237條之7、第237條之8第1項、第23
    7條之9第1項，判決如主文。
中　　華　　民　　國　　110 　年　　8 　　月　　19　　日
                  行政訴訟庭  法  官  唐一强
以上為正本係照原本作成。
如不服本判決，應於判決送達後20日內，向本院提出上訴狀並表
明上訴理由（原判決所違背之法令及其具體內容或依訴訟資料可
認為原判決有違背法令之具體事實），其未載明上訴理由者，應
於提出上訴後20日內向本院補提理由書（上訴狀及上訴理由書均
須按他造人數附繕本，如未按期補提上訴理由書，則逕予駁回上
訴），並應繳納上訴裁判費新臺幣750元。
中　　華　　民　　國　　110 　年　　8 　　月　　19　　日
                              書記官  黃妍爾